【裁判字號】    99,訴,91
【裁判日期】    990428
【裁判案由】    返還支票
【裁判全文】
臺灣嘉義地方法院民事判決                99年度訴字第91號
原      告  益霸營造有限公司
法定代理人  丁○○
訴訟代理人  丙  ○
被      告  戊○○
訴訟代理人  陳信村律師
被      告  台北富邦銀行股份有限公司新營分公司
法定代理人  乙○○
訴訟代理人  甲○○
上列當事人間返還支票事件，本院於民國99年4月14日言詞辯論
終結，判決如下：
    主  文
被告戊○○應將友發化工股份有限公司所簽發、發票日民國九十
七年十二月七日、支票號碼AB0000000、金額新台幣壹佰
柒拾陸萬元之支票返還原告。
原告其餘之訴駁回。
訴訟費用由被告戊○○負擔。
    事實及理由
一、按原告於判決確定前，得撤回訴之全部或一部。但被告已為
    本案之言詞辯論者，應得其同意訴之撤回，被告於期日到場
    ，未為同意與否之表示者，自該期日起，10日內未提出異議
    者，視為同意撤回，民事訴訟法第262條第1項、第4項定有
    明文。原告起訴原請求：「原告願供擔保請准予停止執行。
    」，嗣後於民國99年3月1日言詞辯論期日表示不主張了，被
    告未於異議期間為提出異議，應視為同意撤回，故原告所為
    之撤回，與法並無不合，應予准許。
二、原告起訴主張：被告戊○○於97年10月22日派人將原告法定
    代理人押至台北富邦銀行新營分行，強制原告法定代理人存
    入票據（票據號碼：AB0000000，台灣銀行城中分行，發票
    日97年12月7日，新臺幣(下同)176萬元整），並脅迫原告法
    定代理人交出公司大小章、存摺、偽造公司之意旨，由富邦
    銀行新營分行員工非法協助辦理存入，當日隨即由富邦銀行
    新營分行員工辦理申請撤回委託代收票據通知單，並違反原
    告意願撤回委託代收，且非法將支票交付他人，事後補陳申
    請撤回委託代收（日期97年10月23日）。事後原告法定代理
    人要辦理申請撤回委託代收票據，才發現票據遺失，即向台
    灣台南地方法院聲請保全證據，並於97年11月24日在富邦銀
    行查扣錄影帶，該公司員工亦於台南地方法院法官製作筆錄
    時承認非法將支票交予第三人。該支票經原告於97年12月1
    日辦理票據掛失止付並進行公示催告程序，被告戊○○並於
    公示催告程序中出面申報票據權利。然因系爭票據係被告非
    法取得，爰提起本訴，並聲明：被告應將票據號碼：AB0000
    000，台灣銀行城中分行，發票日97年12月7日，票據金額
    176萬元之支票返還原告持有。
三、被告方面：
  (一)被告戊○○則以下列言詞置辯，並聲明：原告之訴駁回。
  1.系爭支票是原告向被告調借現款，97年10月22日雙方會同該
    支票存入台北富邦銀行新營分行原告之帳戶000000000000號
    ，待12月7日到期領取雙方再將欠款會算。該日本已存入台
    北富邦銀行新營分行之帳戶，並由原告將存簿及領款條交予
    被告，唯該日因原告向雲林縣古坑鄉大正砂石行詢及調款事
    宜，由其撤回代收，有存款簿及取款憑條可稽。
  2.原告以前曾以此方式與被告結帳，帳戶內有2筆97年7月8日
    264萬元及97年9月9日47萬元可考，故原告因領回支票後由
    被告保管，在97年10月26日與大正砂石行調款事宜決定後，
    是否代收才另外決定，但原告可能與大正砂石行未能調得款
    項即失去音訊。
  3.系爭支票是由原告交予被告並無疑問，其請求交還支票顯無
    理由。
  (二)被告台北富邦銀行股份有限公司新營分公司則以下列言詞置
    辯，並聲明：原告之訴駁回。
    系爭支票係於撤銷代收後，原告於台北富邦銀行新營分行當
    場交給被告戊○○，因尚有兩個多月才到期，原告要調到錢
    才能還被告戊○○，所以票放在被告戊○○這裡比較有保障
    ，因為這張票兌現後就是要還給被告台北富邦銀行股份有限
    公司新營分公司。
四、下列事項為兩造所不爭執：（本院修正若干文字敘述）
  (一)系爭支票原為原告所有，係友發化工股份有限公司開給原告
    ，金額為176萬元，支票號碼為AB0000000之記名暨畫線支票
    ，且為禁止背書轉讓。
  (二)原告負責人與被告戊○○於97年10月22日有至台北富邦銀行
    新營分行辦理委託代收。
  (三)系爭支票現由被告戊○○向台北地院民事執行處聲請執行中
    ，目前已發支付轉給命令，尚未領到。
五、兩造爭執事項厥為：（本院增加若干文字敘述）
    被告戊○○、台北富邦銀行是否應將系爭支票返還原告？
六、本院之判斷：
  1.按以無權占有為原因，請求返還所有物之訴，被告對原告就
    其物有所有權存在之事實無爭執，而僅以非無權占有為抗辯
    者，應就其取得占有係有正當權源之事實證明之（最高法院
    82 年度台上字第1441號判決意旨參照），本件原告主張被
    告無權占有系爭支票，被告否認之，而兩造就系爭支票原為
    原告所有乙情不爭執（見不爭執事項(一)），自應由被告就其
    取得占有係有正當權源之事實負舉證責任。
  2.被告固然辯稱：當天我到台北富邦銀行新營分行，……鄭先
    生原本要求票款176萬元應該扣掉64萬元找給他，鄭先生後
    來要拿回支票，說古坑那裡有一家大正砂石行願意幫他周轉
    ，我請鄭先生的弟弟阿華切結禮拜一會拿64萬元給我們，阿
    華不願意切結，我就影印系爭支票拿給鄭先生讓他去周轉，
    後來鄭先生沒有消息，過了幾天11張支票都跳票云云，其意
    無非原告負責人丁○○曾與被告戊○○達成合意，由被告戊
    ○○保管支票，丁○○則持系爭支票之影本前往大正砂石行
    調現，對此，原告否認之，被告戊○○固提出原告具名之匯
    款條、提款條為證，然此充其量僅能證明原告有將代收票款
    匯予被告戊○○之意，並不能證明原告有將系爭支票交付被
    告戊○○保管之意思。況系爭支票為記名支票，且禁止背書
    轉讓，被告戊○○亦無從受讓系爭支票。此外，被告戊○○
    復未能舉證證明其有權占有之事實，其抗辯即難憑採。
  3.至被告台北富邦銀行部分，查系爭支票由被告戊○○持向台
    北地院民事執行處聲請強制執行中，已如上述（見不爭執事
    項(三)），被告台北富邦銀行既未占有系爭支票，自無無權占
    有支票之可能，故原告此部分主張，不足採取。
  4.按所有人對於無權占有或侵奪其所有物者，得請求返還之。
    民法第767條前段定有明文。原告為系爭支票之所有人，被
    告戊○○無權占有系爭支票，則原告依民法第767條前段之
    規定，請求被告戊○○返還系爭支票，洵屬有據，應予准許
    。至原告請求被告台北富邦銀行返還系爭支票，即屬無據，
    應予駁回。
七、本件判決之基礎已臻明確，兩造其餘之攻擊、防禦方法及舉
    證，核與判決無影響，毋庸一一論列，併此敘明。
八、據上論結，原告之訴一部為有理由，一部無理由，依民事訴
    訟法第79條，判決如主文。
中    華    民    國    99    年    4     月    28    日
                  民一庭法  官  張鶴齡
以上正本係照原本作成
如對本判決上訴須於判決送達後20日內向本院提出上訴狀
中    華    民    國    99    年    4     月    28    日
                            書記官  王博昭

司法院資訊處製作；財團法人民間司法改革基金會備份。
